臺灣高等法院臺南分院刑事判決　　　　　　 九十年度上易字第一七六號　孝股
　　上　訴　人
　　即　被　告　乙○○
　　　　　　　　甲○○
右上訴人因過失傷害案件，不服臺灣臺南地方法院九十年度易字第一二五０號中華民
國九十年十月三日第一審判決（起訴案號：臺灣臺南地方法院檢察署八十九年度偵字
第一０七０三號），提起上訴，本院判決如左：
    主  文
原判決撤銷。
乙○○因過失傷害人，累犯，處有期徒刑參月，如易科罰金，以參佰元折算壹日。
甲○○因過失傷害人，處有期徒刑貳月，如易科罰金，以參佰元折算壹日。
    事  實
一、緣乙○○（曾犯重利罪，經本院判處有期徒刑陸月，於八十五年七月十三日執行
    完畢，構成累犯）、甲○○二人為夫妻，渠等與王美瑜因位於台南市○區○○路
    五六巷三十八號之不動產產權糾紛而有素怨，王美瑜並雇用黃騰讚、丙○○及其
    他工人在前開不動產上為房屋之營造，詎料乙○○、甲○○於八十九年九月十六
    日十五時許，為阻止上開工程之施工，應注意以水濆灑致電動施工器具受潮時，
    將導致漏電而使操作者有觸電受傷之虞，而依當時天氣明朗、視線良好等情事，
    並無不能注意之情事，竟為阻止王美瑜所雇用之工人施工，而疏未注意，輪流持
    大型水管向置放有電動施工器具之吊車及該工地地面，以及正在施工之工人噴水
    ，致工人丙○○在拿起電動施工器具之電鑽欲施工時，即遭電擊昏厥，而受有電
    擊創傷之傷害。
二、案經被害人丙○○訴由台南市警察局第一分局報告台灣台南地方法院檢察署檢察
    官偵查起訴。
    理  由
一、訊據上訴人即被告乙○○、甲○○固坦承於前揭時、地持水管噴水之事實，但均
    矢口否認有何過失傷害犯行，均辯稱：（一）前開工地設有漏電斷路器，且正常
    運作，衡情豈有可能會漏電？再証人黃進尚於八十九年十二月接受台南市警察局
    第一分局調查時，經訊及「如何判定丙○○是被電擊受傷」一節，証人答稱「無
    法判定」，乃竟於出具之診斷証明書上載明丙○○係受「電擊創傷」，顯係出於
    虛偽之記載；（二）再該工地所使用的臨時電屬於一百一十伏特，再加上漏電斷
    路器這項安全措施能夠在發生漏電的０．一秒瞬間迅速切斷電源，因此即使不幸
    被電到，也只會像被蚊子叮到一樣，絕對不會像丙○○所指稱之「被電到昏迷不
    省人事」嚴重之程度；（三）又証人黃進尚雖推說當初丙○○被送到急診室時，
    無任何外傷，但因心電圖呈現高低不平之情形，疑似遭到電擊後之反應，所以才
    會藉此開立診斷證明書。但心電圖呈現心律不整的原因非常複雜，如丙○○說謊
    或本身帶有心臟、高血壓等慢性病，都有可能導致心電圖呈現高低不平的現象，
    非必係因受電擊所致云云。惟查：
（一）告訴人丙○○如何於前揭時、地，因被告乙○○、甲○○在工地噴水，如何致
      其在操作電鑽時遭電擊昏厥而發生意外，業據告訴人迭於警、偵訊及原審審理
      及本院調查時指訴綦詳（見警訊卷第二頁反面至第三頁、偵查卷第五十五頁正
      、反面、第一百三十七頁正面起至反面、原審卷第一百零六頁至第一百零七頁
      、本院九十一年四月二十五日訊問筆錄）；而觀之告訴人歷次之指訴，就被告
      乙○○、甲○○於該工地噴水致其操作之電鑽受潮，並因而遭電擊一節，前後
      指訴均屬一致，且無重大不符相矛盾之處。
（二）且核與證人黃騰讚即當日在場目擊之承包商於警訊時証述「當日因被告二人噴
      水致告訴人操作電鑽時遭電擊受傷送醫」等語（見警訊卷第九頁正、反面），
      証人黃騰讚於偵查中亦證述：當時伊在樓下，被告二人在噴水，其有看到被告
      二人噴水，且告訴人被電到時，被告二人有在噴水等語（參見偵查卷第五十六
      頁正反、面）；另一證人張富雄亦證述：案發時伊在現場作鷹架，大家叫被告
      二人不要噴水否則施工時會被電到，後來丙○○一上去吊車內就因為操作機器
      而被電到，我們就趕快將他送醫等語（參見偵查卷第一三０頁背面至第一三一
      頁正面、第一百三十六頁正面至反面）相符；並有台南市立醫院診斷證明書一
      紙附卷足憑；即被告乙○○、甲○○亦供承當日確有噴水之事實（見本院九十
      一年九月十八日審判筆錄）；再觀之當日告訴人丙○○施工時，除被告乙○○
      、甲○○夫婦在施工現場噴水外，並無他人同為噴水之行為，且當日又非雨天
      等情觀之，則告訴人丙○○指稱因被告二人噴水行為，致其電鑽受潮，於操作
      電鑽時因而遭電擊而受傷等事實，並非全然無據。
（三）被告乙○○二人雖辯稱「該工地設有漏電斷路器，且正常運作，衡情豈有可能
      會漏電？」云云。而本件事發後，台南市警察局第一分局固到場測試漏電器功
      能操作，錄影存證，並有照片附卷足憑（見偵查卷第十五頁起至二十頁）。但
      查「電鑽受潮有漏電之可能，在電鑽開關在開啟狀況且漏電電路器在斷電之
      前情況下，有漏電之可能。電鑽受潮時，於工人休息十餘分鐘後，再開啟電
      鑽施工，若身體接觸電鑽之位置仍是潮濕的，則在上開之情況下，仍有可能
      漏電，而使人遭受電擊。若電源開關設有漏電電路器，在之情形下，仍有
      可能產生漏電之情形，只是漏電電路器正常偵測到漏電情形時，將執行斷電動
      作以消除漏電之狀態。電鑽受潮，若人員能忍受之觸電時間長於漏電電路器所
      花費執行斷電時間，人員即會受電擊而致受傷。」等情，已據本院向國立臺灣
      大學查詢明確，並有該所大學九十一年八月八日九一校電資字第０一九九五０
      號函附於本院卷足憑。是縱令該工地設有漏電斷路器，並在正常運作之下，但
      仍須偵測到漏電之情形，始有斷電之可能，但於斷電之前，既已有漏電，告訴
      人於操作受潮之電鑽時，仍有可能遭電擊。況該漏電斷路器係設在該工地之一
      樓，而告訴人等人施工時，係以延長線連接插頭，而在吊藍內以電鑽施工，此
      有照片附卷足憑（見偵查卷第十五頁至第十六頁），並經告訴人及証人黃富雄
      於偵查中指明或証明在卷（見偵查卷第一百三十六頁反面、第一百三十七頁）
      ，則於該一樓漏電斷路器偵測到漏電前，告訴人仍有遭受電擊之可能，被告乙○○、甲○○此部分所辯，並無可採。
（四）被告乙○○、甲○○復又辯稱「証人黃進尚於八十九年十二月接受台南市警察
      局第一分局調查時，經訊及「如何判定丙○○是被電擊受傷」一節，証人答稱
      「無法判定」，乃竟於出具之診斷証明書上載明丙○○係受「電擊創傷」，顯
      係出於虛偽之記載；再該工地所使用的臨時電屬於一百一十伏特，再加上漏電
      斷路器這項安全措施能夠在發生漏電的０．一秒瞬間迅速切斷電源，因此即使
      不幸被電到，也只會像被蚊子叮到一樣，絕對不會像丙○○所指稱之「被電到
      昏迷不省人事」嚴重之程度；又証人黃進尚雖推說當初丙○○被送到急診室時
      ，無任何外傷，但因心電圖呈現高低不平之情形，疑似遭到電擊後之反應，所
      以才會藉此開立診斷證明書。但心電圖呈現心律不整的原因非常複雜，如丙○○說謊或本身帶有心臟、高血壓等慢性病，都有可能導致心電圖呈現高低不平
      的現象，非必係因受電擊所致」云云。惟查：
    (一)証人即本件診治醫生黃進尚於警訊中經訊及「如何判定丙○○是被電擊受傷」
      一節，証人固答稱「無法判定」。但証人於該次警訊時亦証稱「（如何判定丙○○是被電擊受傷）無法判定。只能用心電圖觀察心跳情形，心臟是否電量負
      荷過高」、「當時診療時心跳過速，血壓偏高，有頭暈現象．．．」等語（見
      偵查卷第一０三頁反面）。足認証人黃進尚所出具該診斷証明書，載明「電擊
      創傷」，係依據告訴人當日送醫之情形而為判斷，並非全然無據。被告乙○○
      、甲○○僅「截取」証人黃進尚「無法判定」一語，即認証人黃進尚之診斷証
      明書有何虛偽之記載云云，自無足取。
    (二)再本院就証人黃進尚於警訊所為上開「無法判定」之証詞，何以該診斷証明書
      竟載明「電擊創傷」一節，再行函詢台南市立醫院結果，經該醫院函覆稱「無
      法判定丙○○先生是電擊傷一詞，其原因係以當日丙○○先生來院求診時並無
      明顯電擊外傷證據」、但『丙○○來院急診時，自訴在工作時雙手握一一０伏
      特電源，有人在噴水並導致其被電倒。有頭暈及胸悶現象。故來院急診求診，
      當時給予看診時發現患者無明顯外傷或燒傷，並給予氧氣及心電圖監視。心跳
      速度明顯加快，疑似電擊傷後症候。診斷疾病的證據從外科角度除了依明確外
      在傷勢為判斷依據外，患者對病情的敘述也是診斷參考的佐證。故當時初步診
      斷為「電擊傷」、「頭暈」』等情，又有該醫院九十年十一月三十日（九０）
      南市醫字第七六九號函附於本院卷足憑。另「電擊導致傷害可大至現場死亡或
      伴隨皮肉出入傷口及燒傷，小至於無表皮肉損害，其差異端賴電流強度、電壓
      大小、接觸時間及身體導電度而有差別。由於電流通過後，日後可能造成通過
      路徑組織壞死而不能依外表是否有傷口來判定是否電擊傷害，即外表有出入口
      灼傷等變化可判定其為電擊傷害，但反之無傷口並不能武斷其非電擊傷害。」
      又有國立成功大學醫學院附設醫院九十一年八月九日（九一）成附醫外字第七
      七三八號函附於本院卷可稽。則告訴人當日送醫時既有心跳過速，血壓過高，
      有頭暈現象等情，有疑似電擊傷後症候群，証人黃進尚本於其專業醫師之判斷
      ，而認告訴人受有「電擊創傷」，自難認有何虛偽之處。況証人黃進尚僅係告
      訴人送醫急診之診治醫生，與告訴人並無任何利害關係，本件又無証據足証証
      人黃進尚有何偏頗告訴人之情事，自難以証人黃進尚於警訊所稱「無法判定」
      一語，即認証人黃進尚之診斷証明書有何虛偽之記載，被告乙○○、甲○○此
      部所辯顯係臆測之詞，實難信採。
    (三)再觀之卷附之告訴人病歷記載，告訴人並無「糖尿病、高血壓、中風等「過去
      病史」，告訴人送醫就診時，心跳每分鐘一百二十下，血壓187/85mmhg，並接
      受心電圖檢查，醫師黃進尚探視告訴人，因電源尚未排出，需「on EKG」觀察
      等情，再參以本院所調閱告訴人之護理記錄上亦記載：「．．．在工作時雙手
      握110伏特的電（鑽），有人在噴水，故被電到．．．在工作時時雙手握110伏
      特的電（鑽），有人在噴水，致電傷，Ｃ／Ｏ頭暈、麻木感．．．」，顯見告
      訴人當日確有遭受電擊。被告乙○○、甲○○所辯「心電圖呈現心律不整的原
      因非常複雜，如丙○○說謊或本身帶有心臟、高血壓等慢性病，都有可能導致
      心電圖呈現高低不平的現象，非必係因受電擊所致」云云，亦無可採。
    (四)再者，告訴人身上並無明顯外傷，而工地又有「斷電」裝置，參以電擊導致傷
      害可大至．．．，小至「無表皮肉傷害」，足見告訴人被漏電電到後漏電斷路
      器應有發揮作用，因而告訴人僅遭受短暫小電擊，導致其雖因電擊致有「心跳
      速度明顯加快」之電擊傷後遺症，然而並未產生顯而易見的外傷，至可認定。
（五）末查持水管朝施工中之工人噴灑，因工人身體及所持之電鑽受潮漏電，有遭受
      電擊受傷之可能，且證人張富雄等人已警告被告不要噴水，以免施工時會被電
      到，已如前述；被告乙○○、甲○○均為成年之人，理應知悉，而應注意予以
      避免，以防患危險之發生。而依當時天氣明朗，施工現場並無任何障礙物之情
      ，被告乙○○、甲○○並無不能注意之情事，乃竟疏於注意，執意分持水管朝
      前開施工地點噴水，致施工中告訴人身體及其所持有之電鑽受潮，並於操作電
      鑽時遭受電擊而受傷，則被告乙○○、甲○○有過失之行為甚明。
（六）綜上所述，被告乙○○、甲○○既於前開時、地持水管朝告訴人施工之處噴水
      ，告訴人身體及所持之電鑽因而受潮，並於操作電鑽之際遭受電擊而受有前開
      傷害等事實，此不惟經告訴人指訴歷歷，且本院綜合在場目擊之証人黃騰耀及
      証人張富雄之証詞，及卷附之診斷証明書、告訴人之病歷資料、台南市立醫院
      函、國立臺灣大學函及國立成功大學醫學院附設醫院函所載，足認告訴人之指
      訴與事實相符，而可信採。被告乙○○、甲○○所辯自係事後卸責之詞，並無
      足取。本件事証明確，被告乙○○、甲○○犯行，堪以認定。
（七）至於被告乙○○、甲○○具狀聲請本院：
    再行詢問國立成功大學醫學院附設醫院專業人員，調查在有安裝漏電斷路器之
      情形下，如果發生漏電，是否會像告訴人所指之「被電到昏迷不省人事」，並
      進而深入追問國立成功大學醫學院附設醫院專業人員，如果有人真的被電到昏
      迷不省人事，那此人是否會有任何外傷、瘀傷之出現。並要求告訴人至國立成
      功大學醫學院附設醫院作一次全面之身體檢查，查看告訴人是否有無高血壓、
      心臟病等慢性病而導致告訴人當日送醫時心電圖呈現心律不整。
    請查問台灣電力公司專業人員關於工地在有安裝品質優良之日本製高級漏電斷
      路器之情形下，若是發生漏電，則該斷路器得否在０．１秒之內迅速切斷電源
      發揮保護作用，又若是被電到，則傷勢是否會嚴重到像告訴人所指之「昏厥不
      省人事」。
    被告乙○○、甲○○願以告訴人當日被電擊之情境，親自手持該電鑽、全身被
      淋濕，進入吊藍施工，使用一百一十伏特之臨時電，或以「牛、豬、狗」等動
      物作實驗，以証明在安裝漏電斷路器正常運作之下，是否會如告訴人當日所指
      遭受電擊致昏迷不省之情事。
    惟查：
      (甲)前述台灣大學之函件中已明白表示縱設有漏電斷路器，亦可能產生漏電使人
        遭受電擊，該校為國內最高學府，其學術權威自受肯定，因而自無再向其他
        學校訊問之必要。
      (乙)被告就是因為漏電被漏電斷路器偵測到，立即斷電，因而僅產生有發「心跳
        速度明顯加快」之電擊傷後遺症，而未產生顯而易見的外傷。因而該斷電器
        是否在０．１秒之內切斷電源，並不影響其被電到之事實，故本院自不必向
        電力公司訊問該斷電器是否在０．１秒之內切斷電源等情。
      (丙)本院依據前開証據資料及前開二所大學之函覆內容，認本件事實已臻明確，
        且該二所大學及台南市立醫院函覆之前開內容已詳盡，而本件案發迄今已二
        年餘，關於當日現場狀況已有所改變，且告訴人與被告乙○○、甲○○二人
        身體狀況均不相同，更何況「豬、狗、牛」等動物，是並無再開辯論，而為
        上開調查証據之必要。再依証人王美諭於偵查所稱「當日事發其不在場，黃
        騰讚有在場，我事後看錄影帶，但被電到一幕因無電未錄到」等語（見偵查
        卷第一百三十六頁），則本院自亦無再行勘驗該錄影帶之必要，均併此敘明
        。
二、核被告乙○○、甲○○二人所為，均係犯刑法第二百八十四條第一項之過失傷害
    罪。被告乙○○前曾因重利案件，經本院判決有期徒刑陸月確定，甫於八十五年
    七月十三日經易科罰金執行完畢，其受有期徒刑執行完畢，五年內再犯有期徒刑
    以上之罪，為累犯，依法加重其刑。
三、原審以被乙○○、甲○○二人罪証明確，分別予以論罪科刑，固非無見。但查過
    失傷害罪嫌，須行為人有應注意之義務，且因客觀上並無不能注意之情事，因疏
    於注意致人受傷，始該當該罪之構成要件。原審雖就乙○○、甲○○二人所為，
    論以過失傷害之罪責，但就被告乙○○、甲○○二人有何應注意之義務而未予注
    意，及客觀上是否有不能注意之情事，均未予論述、認定，顯有未當。被告乙○○、甲○○二人上訴意旨否認犯罪，並以前開情詞指摘原判決之不當，固無足取
    ，但原判決既有上開可議之處，即屬無可維持，應由本院予以撤銷改判。爰審酌
    被告乙○○、甲○○二人僅因細故，即持水管朝施工中之工人噴水，彼等犯罪動
    機、犯罪手段、並因而致告訴人受有前開傷害，彼等犯罪所生之危害，及犯後否
    認犯罪之態度等一切情狀，分別量處如主文所示之刑，並分別諭知易科罰金之折
    算標準。末按九十年一月四日修正，同年月十日經總統公布施行，於同年月十二
    日起生效之修正後刑法第四十一條規定：「犯最重本刑為五年以下有期徒刑之罪
    ，而受六月以下有期徒刑或拘役之宣告，因身體、教育、職業或家庭之關係或因
    其他正當事由，執行顯有困難者，得以一元以上三元以下折算一日，易科罰金」
    ，已將得易科罰金之適用範圍擴大為最重本刑五年以下有期徒刑之罪。查本件被
    告犯罪之時間雖為刑法第四十一條修正生效之前，但所犯為最重本刑為三年以下
    有期徒刑之罪，比較刑法第四十一條修正前後之規定並無不同，併此敘明。
據上論結，應依刑事訴訟法第三百六十九條第一項前段、第三百六十四條、第二百九
十九條第一項前段，刑法第二百八十四條第一項、第四十七條、第四十一條第一項前
段，罰金罰鍰提高標準條例第一條前段、第二條，判決如主文。
本案經檢察官吳忠賢到庭執行職務。
中      華      民      國    九十一    年      九      月     三十     日
                                     臺灣高等法院臺南分院刑事第五庭
                                             審判長法官  蔡  崇  義
                                                   法官  王  浦  傑
                                                   法官  陳  珍  如
右正本證明與原本無異。
不得上訴。
                                             法院書記官  周  美  莉
中      華      民      國    九十一    年      十      月     一      日
附錄：本判決論罪科
附錄法條：
中華民國刑法第二百八十四條
因過失傷害人者，處六月以下有期徒刑、拘役或五百元以下罰金，致重傷者，處一年
以下有期徒刑、拘役或五百元以下罰金。
從事業務之人，因業務上之過失傷害人者，處一年以下有期徒刑、拘役或一千元以下
罰金，致重傷者，處三年以下有期徒刑、拘役或二千元以下罰金。
